---
title: "Práctica 2 - Manejo de datos"
author: "Ana Escoto"
date: "17/06/2021"
output:
  html_document:
    toc: true
    toc_float:
      collapsed: false
      smooth_scroll: false
---

```{r setup, include=FALSE}
knitr::opts_chunk$set(echo = TRUE)
```

# Previo

Si estás trabajando desde tu escritorio.

```{r echo=F}
setwd("C:/Users/anaes/Dropbox/2021/CursoR-posgrado")# Cambio de directorio
```



Vamos a llamar algunas librerías básicas, el tidyverse (que son muchas librerías) y sjlabelled que nos sirve para el manejo de etiquetas

```{r}
if (!require("pacman")) install.packages("pacman") # instala pacman si se requiere
pacman::p_load(tidyverse, haven, sjlabelled, foreign, janitor) #carga los paquetes necesarios para esta práctica
```

# Importación de datos 
## Desde Excel 
El paquete más compatible con RStudio es readxl. A veces, otros paquetes tienen más problemas de configuración entre R y el Java.


```{r 3}
ICI_2018 <- readxl::read_excel("./datos/ICI_2018.xlsx", sheet = "para_importar")
#View(ICI_2018)
```

Como el nombre de paquete lo indica, sólo lee. Para escribir en este formato, recomiendo el paquete "writexl". Lo instalamos anteriormente.

Si quisiéramos exportar un objeto a Excel
```{r 5}
writexl::write_xlsx(ICI_2018, path = "Mi_Exportación.xlsx")
```

## Desde STATA y SPSS

Si bien también se puede realizar desde el paquete foreign. Pero este no importa algunas características como las etiquetas y tampoco funciona con las versiones más nuevas de STATA. Vamos a instalar otro paquete, compatible con el mundo tidyverse. 

Recuerda que no hay que instalarlo (viene adentro de tidyverse). Se instalasólo la primera vez. Una vez instalado un paquete, lo llamamos con el comando "library"

```{r}
lapop2019 <- haven::read_dta("./datos/lapop2019.dta")
```

!Importante, a R no le gustan los objetos con nombres que empiezan en números

El paquete haven sí exporta información.
```{r}
haven::write_dta(lapop2019, "./datos/mi_exportación.dta", version = 12)
```

Con SSPS es muy parecido. Dentro de "haven" hay una función específica para ello. 

```{r}
encevi_hogar<- haven::read_sav("./datos/encevi_hogar.sav")

```

Para escribir
```{r}
haven::write_sav(lapop2019 , "mi_exportacion.sav")
```

Checa que en todas las exportaciones en los nombres hay que incluir la extensión del programa. Si quieres guardar en un lugar diferente al directorio del trabajo, hay que escribir toda la ruta dentro de la computadora.

## Revisión de nuestra base
Vamos a revisar la base, brevemente la base

```{r}
class(lapop2019) # tipo de objeto
names(lapop2019) # lista las variables
head(lapop2019) # muestra las primeras 6 líneas
table(lapop2019$soct2) # un tabulado simple
```

## Revisión con dplyr

Operador de "pipe" o "tubería" %>% (Ctrl+Shift+M)
Antes de continuar, presentemos el operador "pipe" %>%. dplyr importa este operador de otro paquete (magrittr). 
Este operador le permite canalizar la salida de una función a la entrada de otra función. En lugar de funciones de anidamiento (lectura desde adentro hacia afuera), la idea de la tubería es leer las funciones de izquierda a derecha.

```{r}
lapop2019 %>% 
    dplyr::select(q1, q2) %>% 
    head
```

```{r}
lapop2019 %>% 
    dplyr::select(q1, q2) %>% 
    glimpse
```

## Etiquetas importadas y cómo usarlas

Podemos ver que los objetos "data.frame"(*spoiler*, ya hablaremos de ellos), tiene una clase que se llama "haven_labelled"

```{r}

class(lapop2019$q1)

```

¿Esto que significa? Que en el programa original hay alguna etiqueta que podemos usar. 

```{r}
table(lapop2019$q1)
table(sjlabelled::as_label(lapop2019$q1))

```

## Leer desde archivos de texto y desde una url
Desde el portal <https://datos.gob.mx/> tenemos acceso a directo a varias fuentes de información, al ser datos abiertos, los archivos de texto son muy comunes.

Leeremos parte de esa información, específicamente la de CONAPO
<https://datos.gob.mx/busca/dataset/proyecciones-de-la-poblacion-de-mexico-y-de-las-entidades-federativas-2016-2050>

En estas bases hay acentos y otros carecteres especiales del español, por lo que agregaremos una opción de "encoding", de lo contrario da error.

```{r}
mig_inter_quin_proyecciones <- read.csv("http://www.conapo.gob.mx/work/models/CONAPO/Datos_Abiertos/Proyecciones2018/mig_inter_quin_proyecciones.csv", encoding="latin1")
#View(mig_inter_quin_proyecciones)
names(mig_inter_quin_proyecciones)
```


# Revisando LAPOP 2019

## Ojeando
```{r}
dplyr::glimpse(lapop2019)
dplyr::glimpse(lapop2019[,1:10]) # en corchete del lado derecho podemos ojear columnas 

```

Podemos hacer un tipo "labelbook", usando una función que viene de la librería "sjlabelled", "get_labels". Funciona para toda la base o para columnas, o para variables.
```{r}
#print(get_labels(lapop2019)) #todas
print(get_labels(lapop2019[, 1:10])) #de las primeras 10 variables
print(get_labels(lapop2019$soct2)) #
```

En singular nos da las etiquetas de las variables, no de los valores:


```{r}
#print(get_label(lapop2019)) #todas
print(get_label(lapop2019[, 1:10])) #de las primeras 10 variables
print(get_label(lapop2019$soct2)) #
```

## Selección de casos y de variables
Poco a poco vamos comprendiendo más la lógica de R. Hay varias "formas" de programar. Por lo que no te asustes si varios códigos llegan al mismo resultado

Para revisar el contenido de un data frame podemos usar, como lo hicimos anteriormente, el formato basededatos$var o usar corchete, checa como estas cuatro formas tan el mismo resultado.

```{r}
x<-lapop2019$ed
x<-lapop2019[["ed"]]  # ¡Ojo con las comillas! 
x<-lapop2019[,126]
x<-lapop2019[,"ed"]

```

Ahora, con el formato de dplyr podemos llegar a lo mismo
```{r}
x<-lapop2019 %>% 
  select(ed)
```


Vamos a "limpiar" los nombres:

```{r}
names(ICI_2018)
ICI_2018<-janitor::clean_names(ICI_2018) # limpia los nombres tipo "snakecase"
names(ICI_2018)

```


#"Subsetting"
## Selección "inversa"
O sea no "botar algo", es con el negativo. No funciona con todos los formatos
```{r}
x<-lapop2019 %>% 
  select(-ed)
x<-lapop2019[,-126]

rm(x) #rm sólo bota objetos
```

Pero con los otros formatos podemos "asignar" valores adentro de un data.frame, y uno de eso valores puede ser "la nada""
```{r}
lapop2019$ed_2<-lapop2019$ed
lapop2019$ed_2<-NULL

```

De aquí viene esa cuesta en el aprendizaje; tenemos que comprender en qué forma programó el que hizo la librería e incluso a veces cómo aprendió quién te está enseñando o el foro que estás leyendo.

# Subsetting 
Rara vez utilizamos una base de datos completa, y rara vez queremos hacer operaciones completas con ellas.

Vamos a pedir cosas más específicas y podemos seleccionar observaciones o filas. Como nuestra base de datos es muy grande, guardaremos el filtro o selección en un objeto.

```{r}
subset1<-lapop2019[lapop2019$ed>4,]
```

También podemos seleccionar columnas
```{r}
subset2<- lapop2019[, c("q1", "q2", "ed")]
```

podemos combinar los dos tipos de selección
```{r}
subset3<- lapop2019[(lapop2019$ed>4 & lapop2019$q1==1 ), c("q1", "q2", "ed")]
```


Con dplyr, podemos usar "filter" y "select"

```{r}

subset4<-lapop2019 %>% 
  dplyr::filter(ed>4 & q1==1) %>%
    dplyr::select(q1, q2, ed)
```

# Variables nominales
La variable nominal "q1", se captura con "1" para hombres y con un "2" para mujeres en la base de datos. Podemos establecer una operación de igual y además sumar los casos que cumplan con esta condición:
```{r}
lapop2019 %>% 
  dplyr::count(q1==2) # cuentan los casos que cumplen con la condición "q1==2"
```

Esto es a lo que nos referimos con contar frecuencias. Podemos contar casos que cumplan con una operación de igualdad.

```{r}
lapop2019 %>%
  with(
    table(q1)
    )
```

Con "tabyl()"" de "janitor""

```{r}
lapop2019 %>%
  dplyr::mutate(q1=as_label(q1))  %>%
  janitor::tabyl(q1)
```

Para ver que esto es una distribución de frecuencias sería muy útil ver la proporción total, ello se realiza agregando un elemento más en nuestro código con una "tubería":
```{r}
lapop2019 %>% 
  dplyr::mutate(q1=as_label(q1))  %>%
  janitor::tabyl(q1) %>% 
  janitor::adorn_totals()
```


Hoy revisamos algunos tipos de variables

```{r}
class(lapop2019$q1) # variable sin etiqueta
class(as_label(lapop2019$q1)) # variable con etiqueta

class(as_label(lapop2019$ed)) # variable ordinal
class(as_label(lapop2019$pe10_1)) # variable de intervalo/razón
```

En general, tendremos variables de factor que podrían ser consideradas como cualitativas y numéricas.
Aunque en realidad, R tiene muchas formas de almacenamiento. Como mostramos con el comando "glimpse()" en capítulo anterior, podemos revisar una variable en específico:
```{r}
dplyr::glimpse(lapop2019$q1)
```

```{r}
lapop2019 %>% mutate(q1=as_label(q1)) %>% # cambia los valores de la variable a sus etiquetas
                tabyl(q1) %>% # para hacer la tabla
                adorn_totals() %>% # añade totales
                adorn_pct_formatting()  # nos da porcentaje en lugar de proporción
                
```

La tubería o "pipe" %>%  nos permite ir agregando elementos de manera sencilla nuestros comandos. En este caso decimos que dentro del objeto haga el cambio, luego la tabla, que le ponga porcentajes y finalmente que nos dé los totales. El total del 100% no aparece, por un elemento propio del programa.


### Variables ordinales
Son variables que dan cuenta de cualidades o condiciones a través de categorías que guardan un orden entre sí.

Vamos a darle una "ojeada" a esta variable
```{r}
glimpse(lapop2019$soct2
        )
```


Hoy hacemos la tabla, con las etiquetas:

```{r}
lapop2019 %>%
  mutate(soct2=as_label(soct2)) %>% 
  tabyl(soct2)
```


Para que no nos salgan las categorías sin datos podemos poner una opción dentro del comando "tabyl()"

```{r}
lapop2019 %>% 
  mutate(soct2=as_label(soct2)) %>% 
  tabyl(soct2, show_missing_levels=F ) %>% # esta opción elimina los valores con 0
  adorn_totals()  
```


# Bivariado cualitativo

### Cálculo de frecuencias

Las tablas de doble entrada tiene su nombre porque en las columnas entran los valores de una variable categórica, y en las filas de una segunda. Basicamente es como hacer un conteo de todas las combinaciones posibles entre los valores de una variable con la otra. 

Por ejemplo, si quisiéramos combinar las dos variables que ya estudiamos lo podemos hacer, con una tabla de doble entrada:

```{r}
lapop2019 %>% 
  mutate(soct2=as_label(soct2)) %>% 
  mutate(q1=as_label(q1)) %>% # para que las lea como factor
                tabyl(soct2, q1, show_missing_levels=F ) %>% # incluimos aquí 
                adorn_totals()  
```

Observamos que en cada celda confluyen los casos que comparten las mismas características:

```{r}
lapop2019 %>%   
    count(soct2==1 & q1==1) # nos da la segunda celda de la izquierda

```

### Totales y porcentajes

De esta manera se colocan todos los datos. Si observa al poner la función "adorn_totals()" lo agregó como una nueva fila de totales, pero también podemos pedirle que agregue una columna de totales. 


```{r}
lapop2019 %>% 
  mutate(soct2=as_label(soct2)) %>% 
  mutate(q1=as_label(q1)) %>% # para que las lea como factor
  tabyl(soct2, q1, show_missing_levels=F ) %>% # incluimos aquí dos variables
  adorn_totals("col")  
```

O bien agregar los dos, introduciendo en el argumento "c("col", "row")" un vector de caracteres de las dos opciones requeridas:

```{r}
lapop2019 %>% 
  mutate(soct2=as_label(soct2)) %>% 
  mutate(q1=as_label(q1)) %>% # para que las lea como factor
  tabyl(soct2, q1, show_missing_levels=F ) %>% # incluimos aquí dos variable
  adorn_totals(c("col", "row")) 
```

Del mismo modo, podemos calcular los porcentajes. Pero los podemos calcular de tres formas. Uno es que lo calculemos para los totales calculados para las filas, para las columnas o para el gran total poblacional. 

Para columnas tenemos el siguiente código y los siguientes resultados:
```{r}
lapop2019 %>% 
  mutate(soct2=as_label(soct2)) %>% 
  mutate(q1=as_label(q1)) %>% # para que las lea como factor
  tabyl(soct2, q1, show_missing_levels=F ) %>% # incluimos aquí dos variable
  adorn_totals(c("col", "row")) %>% 
  adorn_percentages("col") %>% # Divide los valores entre el total de la columna
  adorn_pct_formatting() # lo vuelve porcentaje

```
Cuando se hagan cuadros de distribuciones (que todas sus partes suman 100), los porcentajes pueden ser una gran ayuda para la interpretación, sobre todos cuando se comparar poblaciones de categorías de diferente tamaño. Por lo general, queremos que los cuadros nos den información de donde están los totales y su 100%, de esta manera el lector se puede guiar de porcentaje con respecto a qué está leyendo. En este caso, vemos que el 100% es común en la última fila. 

Veamos la diferencia de cómo podemos leer la misma celda, pero hoy, hemos calculado los porcentajes a nivel de fila:
```{r}
lapop2019 %>% 
  mutate(soct2=as_label(soct2)) %>% 
  mutate(q1=as_label(q1)) %>% # para que las lea como factor
  tabyl(soct2, q1, show_missing_levels=F ) %>% # incluimos aquí dos variable
  adorn_totals(c("col", "row")) %>% 
  adorn_percentages("row") %>% # Divide los valores entre el total de la fila
  adorn_pct_formatting() # lo vuelve porcentaje
```


Finalmente, podemos calcular los porcentajes con referencia a la población total en análisis. Es decir la celda en la esquina inferior derecha de nuestra tabla original.

```{r}
lapop2019 %>% 
  mutate(soct2=as_label(soct2)) %>% 
  mutate(q1=as_label(q1)) %>% # para que las lea como factor
  tabyl(soct2, q1, show_missing_levels=F ) %>% # incluimos aquí dos variable
  adorn_totals(c("col", "row")) %>% 
  adorn_percentages("all") %>% # Divide los valores entre el total de la población
  adorn_pct_formatting() # lo vuelve porcentaje
```


# Descriptivos para variables cuantitativas
Vamos a empezar a revisar los gráficos para variables cuantitativas.

## Medidas numéricas básicas
5 números

```{r}
summary(lapop2019$ed) ## educación
```

Con pipes se pueden crear "indicadores" de nuestras variables es un tibble
```{r}
lapop2019 %>% 
  summarise(nombre_indicador=mean(ed, na.rm=T))
```

## Histograma básico

```{r}
hist(lapop2019$ed)
```

Le podemos modificar el título del eje de las x y de las y
```{r}
hist(lapop2019$ed, 
     main="Histograma de escolaridad", 
     xlab="Años aprobados", ylab="Frecuencia") 
```

¡A ponerle colorcitos! Aquí hay una lista <http://www.stat.columbia.edu/~tzheng/files/Rcolor.pdf>

```{r}
hist(lapop2019$ed, 
     main="Histograma de escolaridad",
     xlab="Años aprobados", 
     ylab="Frecuencia", col="deeppink1") 
```

## con pipes
```{r}
lapop2019 %>% 
    with(hist(ed)) # con with, para que entienda
```


Cuando usamos pipes, se debe de recordar que no es necesario escribir el nombre del data.frame en el filtro porque es lo primero que colocamos en nuestro "pipe". 

Checa que cualquier aditamiento debe ir en el pipe donde está el comando de hist(). Ten cuidado con los paréntesis.

```{r}
lapop2019 %>% 
  filter(!is.na(ed)) %>% # la ventaja de esta forma es que podemos hacer más operaciones
    with(hist(ed, main= "histograma"))
```



# Ejercicio 2

1. Importe la base ICE_2020, un archivo que está en la carpeta "datos" del proyecto
2. Replique la exploración de la práctica
3. Utilice al menos un comando con dplyr
4. Haga al menos un gráfico y una medida numérica
5. ¿Cómo filtraría los casos únicamente de la región Sureste?

Envíe sus archivos acá <https://forms.gle/EP3b6GW2vht8CJ6i6>
